【裁判字號】    89,簡上,46
【裁判日期】    890630
【裁判案由】    撤銷調解
【裁判全文】
臺灣屏東地方法院民事判決  八十九年度簡上字第四十六號
    上  訴  人  丙○○
    訴訟代理人  乙○○
    被上訴人    丁○○
    訴訟代理人  甲○○○
右當事人間請求撤銷調解事件，上訴人對於中華民國八十九年一月十八日本院八十八
年度簡字第一一號第一審判決提起上訴，本院判決如左：
    主      文
上訴駁回。
第二審訴訟費用由上訴人負擔。
    事      實
甲、上訴人方面：
一、聲明：
  (一)原判決廢棄。
  (二)兩造於民國八十八年七月二十六日在屏東縣內埔鄉調解委員會所為土地交換事件
    成立之調解應予撤銷。
二、陳述：除與原審判決書所載者相同茲予引用外，補稱：
  (一)兩造因就上訴人所有屏東縣內埔鄉○○段二一○地號土地因僱工圍牆之事，被上
    訴人於八十七年七月二十六日請內埔鄉調解委員會派員調解時，被上訴人同意於
    上訴人拆除圍牆時，給付補償金新台幣（下同）二萬五千元，並將上訴人上開土
    地與被上訴人所有同段二○九地號土地交換二坪。惟上訴人依約拆除圍牆後，被
    上訴人拒絕給付二萬五千元。
  (二)上訴人於八十八年十月間接獲內埔鄉公所八十八年十月一日屏內鄉民調字第一四
    五號函示附八十八年七月二十六日調解書，內載土地交換事，卻無補償金二萬五
    千元之記載，故調解內容顯係違誤；又調解書記載八十八年七月二十六日，公文
    卻記載八十八年九月八日，顯係矛盾；調解筆錄草稿與調解書之簽名為真正，二
    者內容亦一致，但調解筆錄草稿係事先以空白草稿讓兩造簽名，事後始補寫，又
    有漏寫、刪改、亦無日期之記載，且無製作筆錄人姓名等，再以空白調解書讓兩
    造蓋章。故本件經法院核定之調解書所依據之調解筆錄係偽造，刪減補償金二萬
    五千元之內容，不能認為成立調解，該調解應予撤銷。
  (三)上訴人於八十八年十月十一日向內埔鄉公所申請重新調解，但遭以調解書業經兩
    造簽名而成立調解，且經法院核定在案，拒絕再予調解。
三、證據：援用原審之立證方法，補提內埔鄉公所八十八年十月一日屏內鄉民調字第
    一四五號函示附八十八年七月二十六日調解書及原調解筆錄、八十八年十月十一
    日調解申請書、內埔鄉公所八十八年十月十五日屏內鄉民調字第一四一五六號函
    各一份，並聲請訊問證人溫鍾芹英、曾寶龍。
乙、被上訴人方面：
一、聲明：駁回上訴。
二、陳述：除與原審判決書所載者相同茲多引用外，補稱：
  (一)調解筆錄草稿及調解書均係記載完畢後，經兩造閱覽始簽名蓋章。
  (二)調解當時僅及於交換土地之事，從未提到補償金，係事後上訴人始又爭執。
三、證據：援用原審之立證方法，聲請訊問證人廖芹娣。
丙、本院依職權調閱屏東縣內埔鄉調解委員會八十八年民調字第一四五號調解事件及
    本院八十八年度潮核字第一五四三號調解核定卷宗。
    理      由
一、上訴人起訴主張：被上訴人於八十八年七月二十六日向屏東縣內埔鄉調解委員會
    聲請就被上訴人所有坐落屏東縣內埔鄉○○段二０九地號土地，與相毗鄰之上訴
    人所有同段二一０地號土地，為土地交換之調解，並經調解成立，雙方除就調解
    書所載之土地互為交換外，被上訴人尚須支付上訴人拆除圍牆之補償費用二萬五
    千元；該調解筆錄草稿及調解書內容固為一致，且其上簽名蓋章為真正，惟上訴
    人於簽名是時並未核閱內容，況上開調解內容漏未記載被上訴人應給付上訴人二
    萬五千元之補償費事宜，另調解筆錄草稿係事先以空白草稿讓兩造簽名，事後始
    補寫，又有漏寫、刪改、亦無日期之記載，並無製作筆錄人姓名等，再以空白調
    解書讓兩造蓋章，故本件經法院核定之調解書所依據之調解筆錄係偽造，刪減補
    償金二萬五千元之記載，依鄉鎮市調解條例第二十六條之規定，請求撤銷兩造於
    八十八年七月二十六日在屏東縣內埔鄉調解委員會所為土地交換事件之調解等語
    。
二、被上訴人則以：上訴人所有坐落屏東縣內埔鄉○○段二一０地號，如調解書所載
    之系爭土地，已編列為屏東縣內埔鄉○○村○○路四十八巷，長久以來均供村民
    通行，應為供公眾通行之既成巷道，詎上訴人竟以鋼筋水泥建築一圍牆，阻斷該
    巷道之去路，致村民無法對外通行，經村民代表居中協調，被上訴人同意無償提
    供其所有與上訴人前開土地相毗鄰之同地段二０九地號，如調解書所載之部分土
    地，與上訴人所有之前開土地互換，以利村民之通行，於調解是時兩造僅就土地
    交換事件為調解，並未提及補償費之事宜，雙方係於調解筆錄草稿及調解書記載
    完畢並於核閱調解內容後親自簽名，是本件調解並無任何得撤銷事由，則上訴人
    之請求顯無理由等語，資為抗辯。
三、本件上訴人主張兩造於前揭時、地調解成立，被上訴人除同意交換土地外，尚同
    意另補償上訴人拆除圍牆之二萬五千元費用，詎調解委員竟未將補償費事宜記載
    於調解書上，是前開調解內容既非上訴人所願，且顯屬不實，自得依法撤銷云云
    ，惟此已為被上訴人所否認，並以前揭情詞置辯。本院審酌如次：
  (一)經查，兩造於前揭時、地就被上訴人所有坐落屏東縣內埔鄉○○段二０九地號土
    地與上訴人所有同段二一０地號土地為土地交換之調解事，經屏東縣內埔鄉調解
    委員會八十八年民調字第一四五號調解，兩造於八十八年七月二十六日在屏東縣
    內埔鄉公所，由劉閏來、利八魁及邱震凡調解之，當日書立之調解筆錄與嗣後書
    寫之調解書所載一致，該調解書並經本院八十八年度潮核字第一五四三號核定在
    案，此經本院調閱上開卷宗審核屬實。參諸民事訴訟法第三百五十五條第一項明
    文，文書依其程式及意旨得認作公文書者，推定為真正，準此，該調解書既經法
    定程序核定在案，除有反證足以證明其記載失實外，自有完全之證據力。本件上
    訴人既主張該已成立之調解內容及調解書有得撤銷之事由，自應負舉證之責甚明
    。
  (二)次查，上訴人自承上開調解筆錄及調解書係經其親筆簽名及蓋章，且對兩造之土
    地交換並無意見（參見原審卷第二十五、四十九頁）。本院復提示上開調解事件
    卷宗內，兩造於八十八年七月二十六日在屏東縣內埔鄉公所為土地交換事之調解
    而記載之調解筆錄及該調解書與上訴人，上訴人先自承：其上之「丙○○」簽名
    及印章均為真正，且該調解筆錄及調解書內容一致等語（參見本院八十九年六月
    一日準備程序筆錄），嗣改稱：已忘記該調解筆錄簽名是否為其所簽等語（參見
    本院八十九年六月一日準備程序筆錄），則上訴人前後翻異其詞，其所陳是否屬
    實，已屬可疑。
  (三)再查，上訴人又辯稱：調解筆錄係以空白紙讓兩造簽名，但漏未記載二萬五千元
    補償金事宜，沒看清楚就簽名等語，並聲請訊問證人溫鍾芹英證稱：「．．．調
    解書拿出來給兩造蓋章時是空白的，那時兩造同意是說兩坪換兩坪，拆圍牆時補
    償二萬五千元．．．，調解書兩造蓋完章後，有無再看內容我不曉得．．．」（
    參見本院八十九年六月一日準備程序筆錄）。惟證人即本件調解委員利八魁結證
    稱：「兩造聲請調解，我們從中斡旋很久，後來他們同意以二坪換二坪，才調解
    成立，調解書是在上訴人家中簽的，當時調解時並未談及補償費，他們兩造都親
    閱調解書後才簽名，是事後包商表示二萬五千元之工程款問題，我向包商表示，
    我來負責收取，因為二萬五千元應向通行人收取，但包商一直沒有來找我」、「
    補償費部分係我與包商談的，因認被上訴人已無償提供土地，再要她付二萬五千
    元並不合理，我表示會去向通行人收取後，再支付予包商曾寶龍，但曾寶龍一直
    沒有與我聯絡」；又證人劉閏來證述：「調解當時沒有談到，但協調過程之後有
    提及二萬五千元，調解內容沒有談到錢，只有談到交換土地。」（參見原審卷第
    四十八、四十九頁）；再證人鍾德榮證稱：「本件僅就土地交換部分調解。」（
    參見原審卷第四十九頁）；且被上訴人聲請訊問證人廖芹娣證稱：「他們當時是
    因為交換土地的事成立調解，並沒有提到補費的事，有簽了鄉公所用簽所寫的調
    解草稿，是寫好了兩造看過才簽名的，調解書已是寫好了兩造看過才蓋章的，調
    解過程中都沒有提到二萬五千元補償費的事，是事後利八魁才說二萬五千元的部
    分他要負責」（參見本院八十九年六月一日準備程序筆錄）；另上訴人聲請訊問
    之證人曾寶龍亦結證稱：「我是包商，被上訴人當場並未表示要支付補償費，但
    利人魁代表表示會負責給我」等語（參見原審卷第五十頁）。審之上開證人利八
    魁、劉閏來、鍾德榮、曾寶龍及廖芹娣所證互核一致，應屬可信；至證人溫鍾芹
    英所證則與上開證人所證間有歧異，已屬有疑，況證人溫鍾芹英亦陳「調解書兩
    造蓋完章後，有無再看內容我不曉得」，顯示其對於兩造調解過程始末未盡明瞭
    ，故其證言，尚屬難採。職是，本件兩造僅就其等所有之土地交換進行調解，並
    未提及甚或同意支付補償費一節，堪予認定。而被上訴人從未同意另行支付補償
    費與上訴人，此係證人曾寶龍與證人利八魁雙方間於調解成立後另外之合意，與
    已然成立之本件土地交換事件調解尚非有涉。
  (四)繼查，上訴人另辯稱：調解筆錄草稿係事先以空白草稿讓兩造簽名，事後始補寫
    ，又有漏寫、刪改、亦無日期之記載，並無製作筆錄人姓名等，再以空白調解書
    讓兩造蓋章等語。惟本院衡諸調解筆錄係連續記載，且於末尾處有兩造之簽名，
    若謂調解筆錄係事先以空白草稿讓兩造簽名，事後始補寫，委實難採；又調解筆
    錄既係調解時書立之記載，其上有漏寫、刪改之處，亦與常情相符；另簽到紀錄
    簿已有時地及出席人員之記載，雖未於調解筆錄再書立日期及紀錄人員，亦係無
    礙，而上訴人又迄未能就上開所辯各節舉證以明之，是上訴人僅執此質疑調解筆
    錄及調解書之真正，自係難採。
  (五)末查，本件兩造僅就其等所有之土地交換聲請調解，復就調解內容書立調解筆錄
    ，嗣依該筆錄書立調解書，並經兩造簽名及蓋章，已於前述，故兩造係就其等所
    有之土地交換成立調解無訛。此外，上訴人復未能舉證證明上開調解內容及調解
    書有何偽造情事存在，自未能僅以其指述遽信為實，另上訴人對於調解內容究有
    何得撤銷之事由，亦未能舉證以實其說，則其上開主張尚非足採。
  (六)至上訴人以證人廖芹娣之祖父與被上訴人之父廖昆發係親兄弟，證人廖芹娣與被
    上訴人係四親等內之血親關係，質疑其證言及具結違法一節。然觀諸民事訴訟法
    第三百零七條第一項第一款、第三百十四條第二項第一款明文，證人為當事人之
    配偶、前配偶、未婚配偶或四親等內之血親、三親等內之姻親或曾有此親屬關係
    者，得拒絕證言，有前開事由而不拒絕證言者，得不令其具結。故而，即便證人
    廖芹娣與被上訴人間係四親等內之血親關係，證人廖芹娣亦得不拒絕具結而為證
    言，是本院依被上訴人聲請訊問證人廖芹娣，並於其不拒絕具結而證言之情形，
    令其具結且證言，並無違誤。
四、綜上，本件兩造就土地交換事件已調解成立，上訴人復未能舉證證明有何得撤銷
    事由等情，已如前述，從而，上訴人依鄉鎮市調解條例第二十六條之規定，請求
    撤銷兩造於八十八年七月二十六日在屏東縣內埔鄉調解委員會所為土地交換事件
    調解，於法自有未合，即屬無據。原審為上訴人敗訴之判決，並無不合，上訴意
    旨指摘原判決不當，求予廢棄改判，為無理由，應予駁回。
五、結論：本件上訴為無理由，依民事訴訟法第四百三十六條之一第三項、第四百四
    十九條第一項、第七十八條，判決如主文。
中      華      民      國    八十九    年      六      月     三十     日
                                    臺灣屏東地方法院民事第一庭
~B審判長法官  李麗芳
~B法      官  沈佳宜
~B法      官  洪乙心
右為正本係照原本作成。
本判決不得上訴。
~B法院書記官  蘇聰藝
中      華      民      國    八十九    年      七      月     一       日


司法院資訊處製作；財團法人民間司法改革基金會備份。
